【裁判字號】    92,金訴,33
【裁判日期】    921216
【裁判案由】    洗錢防制法等
【裁判全文】
臺灣臺中地方法院刑事判決                          九十二年度金訴字第三三號
    公  訴  人  臺灣臺中地方法院檢察署檢察官
    被      告  乙○○原名朱.
右列被告因洗錢防制法等案件，經檢察官提起公訴，本院判決如左：
    主  文
乙○○幫助以共同意圖為自己或第三人不法之所有，使人將本人之物交付為常業，處
有期徒刑柒月。
    事  實
一、乙○○（原名朱耿良）於民國九十年間，從不詳管道得知某常業詐騙集團以不詳
    金額蒐集他人存摺使用，其明知常人購買他人之金融帳戶使用常與財產犯罪密切
    相關，並可預見此係常業詐欺集團用作常業詐欺取財之人頭帳戶，以收取受騙者
    匯入之款項，且此等犯罪行為之發生並不違背其本意，竟基於幫助該集團向他人
    詐欺取財之不確定故意，於九十年三月二十六日至臺中市○區○○路二○○號「
    英才郵局」申請補發英才郵局帳戶存摺（局號：○○二一六五—四、帳號○一八
    八一四—一號）、提款卡，同時分別選定「六六○九」、「六五六六」為提款卡
    及語音轉帳之密碼，復連同前開密碼將存摺、印章及提款卡提供給該集團內之某
    不詳姓名人士使用，以此方法幫助該詐欺集團利用前開帳戶供詐騙他人匯款而恃
    以為生之用。嗣該常業詐欺集團內之自稱「蔡明彥」、「江美玲」、「王經理」
    等真實姓名均不詳之人即基於意圖為自己不法所有之共同概括犯意聯絡，於同年
    五月二十四日間在中國時報所附夾報廣告上刊載「天下國際顧問公司」（下稱天
    下公司）之問卷調查廣告，載明只要以電話傳真至0000000000號即可
    參加抽獎；適甲○○於同年五月二十四日間看到夾報上所登載右開問卷調查廣告
    而不疑有他，即填寫相關資料傳真至上開傳真電話號碼處，該常業詐欺集團內成
    員即依據資料郵寄對獎號碼為：Ｚ000000000號之對獎單予甲○○，嗣
    甲○○核對同年五月二十九日刊登於工商時報之對獎號碼，發現對中二獎可得七
    十五萬元獎金，隨即於同年五月三十日撥打該常業詐欺集團所刊登在廣告上之電
    話號碼（0000000000），經自稱「蔡明彥」之人要求甲○○必須繳交
    保證金新臺幣（下同）七萬五千元及會費十五萬元始得兌領獎金，致甲○○陷於
    錯誤而依該常業詐欺集團內人士指示，先至郵局以匯款方式將七萬五千元現金匯
    至乙○○之前開郵局帳戶內，嗣又於同年五月三十一日再匯款入另一以「陳慶合
    」（業經公訴人為不起訴處分確定）名義開設於中華商業銀行高雄分行之帳號為
    00000000000000號帳戶內，該詐欺集團內之自稱「王經理」之人
    即告知甲○○於九十年六月一日即可領取獎金，惟必須再匯款下注至天下公司彩
    券部門成為資格會員，甲○○始驚覺受騙而報警究辦，惟其所匯入乙○○、陳慶
    合帳戶款項早遭人提領一空而追償無著。
二、案經甲○○訴由臺中市警察局第一分局報告臺灣臺中地方法院檢察署檢察官偵查
    起訴。
    理  由
一、訊據被告乙○○固坦承於右揭時、地申請補辦郵局帳戶存摺、提款卡並選定提款
    卡密碼及電話語音轉帳密碼等事實，惟矢口否認有何不法犯行，辯稱：是因為應
    徵工作，經公司要求開立帳戶供薪資轉帳，遂至郵局補辦存摺，補辦完成後將提
    款卡及印章等物品放在包包裡，沒多久就在臺中市○○路靠近成功路一帶遺失，
    伊發現存摺、印章遺失後並沒有去掛失，不知道會被人拿去作人頭帳戶云云。惟
    查：
  (一)被告確實於九十年三月二十六日至「英才郵局」補辦存摺，並選定「六六０九」
    、「六五六六」為提款之儲金簿密碼、語音轉帳密碼等情，有臺灣中區郵政管理
    局九十一年九月二十日支九一字第五０六０一八０五一號函所附之帳戶儲金人紀
    要影本一件、中華郵政股份有限公司臺中郵局九十二年八月六日中管字第０九二
    二一０一九四六號函及所附之立帳申請書籍申請使用語音系統申請書附卷可稽，
    復為被告所不否認，堪信為真實。另告訴人甲○○確實因見報紙夾報之抽獎問卷
    廣告而受騙，分別匯款七萬五千元、十五萬元至被告所有之前開設立於「英才郵
    局」之帳戶內以及以「陳慶合」名義開設於中華商業銀行高雄銀行之帳戶內等情
    ，業據告訴人指訴歷歷，復經其提出夾報廣告影本一份、郵政國內匯款執據影本
    一紙、臺灣銀行自動櫃員機交易明細表影本二紙、抽獎感謝狀正本一份附卷可稽
    ，告訴人甲○○確實係遭詐欺集團以被告之帳戶詐欺取財一情，應堪以認定。
  (二)被告雖辯稱：開設郵局帳戶是為了應徵水電行的工作而應老闆要求，開設該郵局
    戶頭以供匯轉薪資使用云云。惟查，被告於開戶後並未至要求伊開戶之水電行工
    作，因為已經找到薪資更優厚的水電行工作一情，業據被告於偵訊及本院審理時
    供承在卷，依一般謀求工作之常情推論，若已談妥工作條件、報酬並已言明應至
    指定之金融行庫辦理帳戶申設者，實無隨即因為有其他工資更優厚之工作而放棄
    前開工作之可能，更何況被告所從事之工作乃一般水電行之工人，薪水之差距一
    般而言並非甚鉅，實無在短短數日之內即再度更換工作之理；再者，被告於本院
    審理時復稱：是應徵聯源水電行、金鴻程水電行、藍暉水電行之工作而經雇主要
    求開設郵局帳戶云云，惟經本院進一步訊問結果，被告忽稱藍暉水電行匯款帳戶
    是在八十八、八十九年間辦理的，忽稱藍暉水電行是在庭期（九十二年七月三十
    日）前約一個月左右去應徵的，其所述時、地顯然有所不合；經本院再度訊問究
    竟是何時去金鴻成、聯源工程行應徵工作時則稱：是在八十九年間云云，惟被告
    所申設之前開「英才郵局」帳戶係於九十年三月二十六日始行申設等情，已如前
    述，所述顯有時間上之矛盾；嗣被告則改稱：時間都已經忘記了云云，惟由被告
    於庭訊時之應對內容可知，所辯關於申設帳戶之目的、用意均係事後捏造卸責之
    詞，實有前開諸多與常情不能符合之處而全然無足採信。被告雖復辯稱：存簿是
    與印章一起弄掉的，當時沒有報警或辦理掛失云云，然查，被告於九十二年三月
    七日上午十時四十分許接受偵訊時，曾應檢察官所請提出包包內之記載有「乙○
    ○-00000000000000#6609語6566」之記載自己帳號、密碼之備忘紙張，以被告小
    心翼翼保管有關存簿之帳號號碼及語音密碼等相關資料之謹慎程度，竟於遺失帳
    戶後不辦理掛失止付，實與其行為規範不甚符合，益徵被告前開所辯純屬臨訟卸
    責之詞而不足採信。則以被告申設帳戶後，竟無從交代該帳戶之去向之異於常情
    之舉，參酌告訴人甲○○遭詐欺之被害過程，堪信被告確實係以不詳代價而出售
    該帳戶供作他人詐欺取財之用無訛。
  (三)又觀諸該刊登問卷調查廣告者，非但花費金錢製作廣告夾附於每日出版之報紙內
    ，且集團內分別有自稱「蔡明彥」、「江美玲」、「王經理」之人接用電話與不
    特定之潛在遭受詐騙民眾對話，復製作印刷精美之抽獎問卷感謝狀等情以觀，堪
    信該集團係以不特定之民眾為詐騙對象而以此方式詐欺取財恃以營生無訛。
  (四)按刑法上之故意，可分為直接故意與不確定故意（間接故意），所謂「不確定故
    意」，係指行為人對於構成犯罪之事實，預見其發生而其發生並不違背其本意者
    ，刑法第十三條第二項定有明文；且衡諸常情，一般國人向金融機構開設帳戶，
    並無任何法令限制，若係正當用途，大可光明正大，自行申請供己使用，何必向
    他人收購？再者，帳戶之用途係用來存提款項，而存摺、印章、提款卡、國民身
    分證等均係個人重要之物件，並具有一定金融交易目的及識別意義，一旦有人收
    購他人帳戶及上開物品供做不明使用，依一般認知，必是隱身幕後之使用人欲利
    用人頭帳戶掩飾其重大犯罪所得財物財產上利益免於遭人追查，自極易於令人有
    與不法犯罪之目的相關之合理懷疑。查被告已為成年人，對於現今社會上之刊登
    抽獎廣告詐欺取財之事應屬知之甚詳，自難就向其收購存摺之不詳姓名人士係利
    用前開帳戶供作犯罪之用一節諉為不知，故被告對於他人利用上開存摺、提款卡
    及密碼作為犯常業詐欺取財罪之出入帳戶等情，能預見其發生且其發生不違背其
    本意，其有幫助該不詳男子利用上開帳戶犯常業詐欺罪之不確定故意，允無疑義
    。
  (五)綜上所述，本案事證明確，被告犯行洵堪認定。
二、核被告所為，係犯刑法第三十條第一項、第三百四十條之幫助常業詐欺取財罪。
    公訴意旨雖認被告所為另亦犯洗錢防制法第九條第一項之罪，惟按洗錢防制法所
    稱之洗錢，係指(一)掩飾或隱匿因自己或他人重大犯罪所得財物或財產上利益；(二)
    收受、搬運、寄藏、故買或牙保他人因重大犯罪所得財物或財產上利益而言。查
    本案被告出售租其所有前開郵局帳戶存摺及提款卡之行為，由客觀情狀考其主觀
    上認知範圍，應僅及於幫助該常業詐欺集團，以刊登抽獎廣告方式使他人陷於錯
    誤匯款入其帳戶內而詐取財物並恃以為生；而無其他確切、積極之事證足資認定
    被告就該等常業詐欺集團如何運用其帳戶轉帳提領，以掩飾或隱匿因常業詐欺取
    財所得之情有所認知而提供助力，其復無收受、搬運、寄藏、故買或牙保該詐欺
    集團犯罪所得財物之幫助行為，自不能令被告負修正前洗錢防制法第九條第一項
    洗錢罪之幫助犯刑責，惟公訴人認此部分與所犯之幫助常業詐欺取財罪間有想像
    競合之裁判上一罪關係，本院就該部分則不另為無罪之諭知，附此敘明。又被告
    係幫助他人犯罪，應依刑法第三十條第二項規定減輕其刑。爰審酌被告犯罪之動
    機、目的為圖私利，犯罪手段、被害人所受損失與犯罪後數度圖矯詞卸責，其犯
    後態度極差等一切情狀，量處如主文所示之刑，以示懲儆。
三、另被告雖於九十年三、四月間曾在華南商業銀行、萬通商業銀行、台新國際商業
    銀行等金融行庫申辦帳戶，惟其中台新國際商業銀行部分並無任何交易記錄，有
    該行所提供之交易明細查詢一份在卷可稽，而其於華南商業銀行、萬通商業銀行
    所申設之帳戶雖曾有支出、存入之紀錄，惟該部分並無任何事證足資認定有何被
    害事實、被害人之存在，該部分應認不能證明有何幫助常業詐欺取財之犯行，惟
    該部分亦未經公訴人指為被告被告之犯行之一部，僅對卷內現存之被告開戶之相
    關證據資料附此敘明。
據上論斷，應依刑事訴訟法第二百九十九條第一項前段，刑法第三十條第一項、第三
百四十條、第三十條第二項，判決如主文。
中      華      民      國      九十二      年    十二    月    十六    日
                            臺灣臺中地方法院刑事第十四庭
                                  審判長法  官   陳      葳
                                        法  官   劉  逸  成
                                        法  官   林  學  晴
右正本證明與原本無異。
如不服本判決，應於送達後十日內向本院提出上訴狀（須附繕本），上訴於臺灣高等
法院臺中分院。
                                        書記官
中      華      民      國      九十二      年    十二  月    十九    日
附錄論罪科刑法條
刑法第三百四十條
以犯前條之罪為常業者，處一年以上七年以下有期徒刑，得併科五千元以下罰金。


司法院資訊處製作；財團法人民間司法改革基金會備份。
